最高法院民事判決　　　　　　　　　　110年度台上字第140號
上　訴　人　財政部國有財產署
 
法定代理人　曾 國 基
訴訟代理人　吳 嘉 榮律師
參　加　人　經濟部水利署第十河川局
 
法定代理人　曾 鈞 敏
被 上訴 人　高 文 山
　　　　　　高 義 烈
　　　　　　莊 瑞 榮
　　　　　　徐高月桂
共　　　同
訴訟代理人　邱 琦 瑛律師
上列當事人間請求確認土地所有權存在等事件，上訴人對於中華
民國109年1月22日臺灣高等法院第二審判決（108年度重上字第6
39號），提起上訴，本院判決如下：
    主  文
原判決關於駁回上訴人其餘上訴、命上訴人辦理土地分割登記及
負擔訴訟費用部分廢棄，發回臺灣高等法院。
    理  由
    被上訴人主張：日據時期坐落臺北州海山郡鶯歌庄山子腳段
山子腳小段 566-1、569-1、569-2、576-2、576-3、580、581-1
、584-1、585-1、678-2番地（下以番號稱之，合稱566-1等番地
）中如第一審判決附表（下稱附表）壹所示土地（下稱系爭土地
），為被上訴人徐高月桂之被繼承人高宴；被上訴人高文山、高
義烈、莊瑞榮（下稱高文山等3 人）之被繼承人高塗（與高宴合
稱高宴等2人）所共有，應有部分各1/2，於民國21年（日據時期
昭和7年）4月12日因成為河川敷地遭抹消登記。嗣土地浮覆，除
678-2番地未編號登記（暫編如附表壹編號十九所示9001-1 號）
外，其餘土地由前臺灣省新生地開發處囑託新北巿樹林地政事務
所（下稱樹林地政事務所）分別於87年12月9 日就附表壹編號一
、88年2月3日就附表壹編號二至十八所示土地，以第一次登記為
原因，辦理登記為臺灣省政府所有（合稱第一次登記），重新編
配為改制前臺北縣樹林鎮山子腳段山子腳小段566-16、566-17、
566-18（下稱566-16等3筆）地號土地，嗣於88年9月14日、92年
9月30 日依序就上述編號一、編號二至十八所示土地，以接管為
原因，辦理登記為中華民國所有（分稱88年、92年接管登記，合
稱系爭接管登記），管理機關為上訴人、參加人，又於105年8月
9日逕為分割出同小段566-20至566-24地號土地。系爭土地為566
-16等3筆地號土地之一部，雖未經公告劃出大漢溪河川區域，伊
繼承高宴等2 人之所有權仍當然回復，由伊及附表貳所示其他繼
承人公同共有，第一次登記及系爭接管登記妨害伊及其他繼承人
所有權。就伊請求，上訴人為時效抗辯，應屬權利濫用等情。爰
依土地法第12條第2項、民法第767條第1項、第828條第2項、第8
21條規定及繼承之法律關係，求為：㈠確認系爭土地應有部分1/
2為高宴繼承人全體公同共有，應有部分1/2為高塗繼承人全體公
同共有。㈡上訴人應將第一次登記、系爭接管登記予以塗銷之判
決。嗣於原審追加聲明，請求上訴人將附表壹如原判決附圖標示
部分自各該地號土地辦理分割登記（以下簡稱辦理分割登記；至
被上訴人逾上開部分之請求，則經原審駁回確定）。
    上訴人及參加人則以：566-1 等番地於日據時期因成為河川
敷地遭抹消登記迄今，尚未經河川管理機關依河川管理辦法第 6
條第8款、第7條第1 項規定劃出河川區域外，仍屬未浮覆之土地
，原所有權人無從依土地法第12條第1 項規定回復所有權登記。
而附表壹編號十九迄今尚未完成地籍及標示登錄，不得為私有。
又依土地法第10條第2 項規定，私有土地所有權消滅即成國有土
地，縱因興建水利設施而浮現，仍應依土地法第51至53、57、58
條及「關於水道浮覆地及道路溝渠廢置地所有權歸屬處理原則」
（下稱浮覆地處理原則）之規定，辦理所有權第一次登記，不得
無視國有權屬及登記事實而當然回復所有權。又土地法第12條第
2項規定回復所有權為請求權性質，566-1等番地縱於86年9 月26
日劃出大漢溪河區域範圍而浮覆，被上訴人從未依我國法令申請
辦理第一次所有權登記，屬未登記之不動產，仍有消滅時效之適
用，該土地於87年12月19日、88年2月3日經地政機關以逾登記期
限無人聲請登記，而辦竣第一次登記為國有，原所有權人即生失
權效果，其遲至106年12月29日始依民法第767條第1 項提起本件
訴訟，請求塗銷第一次登記、系爭接管登記，其請求權已罹於時
效等語，資為抗辯。
    原審維持第一審所為確認系爭土地應有部分1/2 為被上訴人
徐高月桂與高宴之其他繼承人全體（下稱高宴之繼承人）公同共
有，應有部分1/2為被上訴人高文山等3人及高塗之其他繼承人全
體（下稱高塗之繼承人）公同共有；上訴人塗銷第一次登記、系
爭接管登記之判決，駁回上訴人就該部分之上訴，並命上訴人辦
理分割登記，無非以：566-1等番地為高宴等2人共有，應有部分
各1/2，之後成為河川敷地而於21年（即昭和7年）4月12 日辦理
抹消登記，嗣經樹林地政事務所依臺灣省政府新生地開發處、水
利處囑託，重新編配為566-16等3筆地號，分別於87年12月9日、
88年2月3日以第一次登記為原因，登記為臺灣省所有，嗣分別於
88年9月14日、92年9月30日由中華民國接管，登記為國有，管理
機關為上訴人、參加人，嗣於105年8月9日分割增加566-20至566
-24地號土地。按土地法第12條第1項所謂私有土地因成為公共需
用之湖澤或可通運之水道，其所有權視為消滅，並非土地物理上
之滅失，所有權亦僅擬制消滅，該土地回復原狀時，依同條第 2
項之規定，原土地所有人之所有權當然回復，無待申請地政機關
核准。至該項所稱「經原所有權人證明為其原有」，乃行政程序
申請所需之證明方法，不因之影響其實體上權利。高宴等2 人共
有系爭土地，應有部分各1/2，於21 年間因成為河川敷地而經抹
消登記，嗣於87年間因堤防工程而產生河川浮覆地，作為堤防用
地，系爭土地於物理上確已浮覆而回復原狀。另依浮覆地處理原
則第3點、第6點規定，水道浮覆地倘原屬私人所有，除經政府徵
收或價購外，本即應准許原所有權人回復其所有權，僅有未經人
民或地方政府取得所有權之土地，始得辦理所有權第一次登記為
國有。系爭土地原屬高宴等2 人共有，且無證據顯示系爭土地曾
由政府徵收補償或給價收購，高宴等2 人不因土地遭抹消登記此
當然終局喪失對系爭土地之權利，嗣系爭土地實際重新浮現回復
原狀，其所有權當然回復。另河川管理辦法之規定係在限制河川
土地使用，尚非可作為判斷土地物理上是否浮覆而回復原狀之判
準，上訴人辯稱系爭土地未經公告劃出河川區域以外，不得謂為
浮覆云云，亦無可採。高宴、高塗分別於45年12月29日、70 年3
月10日死亡，被上訴人及如附表貳所示之繼承人，既各為高宴等
2人之繼承人，則系爭土地應有部分各1/2即依法為高宴之繼承人
、高塗之繼承人取得而公同共有。又依土地法第12條第2 項規定
因土地浮覆回復原狀時，復權範圍僅為已登記公有土地之部分，
需辦理分割者，由復權請求權人會同公有土地之管理機關申請。
地籍測量實施規則第205條第1項第8 款定有明文。系爭土地既以
第一次登記、系爭接管登記為原因，登記為中華民國所有，該登
記顯然妨害被上訴人及其他高宴等2 人繼承人對系爭土地所有權
之圓滿行使，被上訴人依民法第767條第1項中段、第828條、第8
21條規定及繼承法律關係，請求上訴人應先辦理分割登記，再辦
理塗銷第一次登記及接管登記，洵屬有據。末查上訴人雖稱被上
訴人未依吾國法令辦理第一次所有權登記，系爭土地屬未登記之
不動產，其於106年12月29日始依民法第767條第1 項規定提起本
件訴訟，已罹於時效云云。惟按臺灣光復後，政府辦理之土地總
登記，其目的在整理地籍，僅為地政機關清查土地之一種程序，
非屬物權設定登記，並不影響光復前原權利人依當時法令已取得
之物權。故日據時期已為所有權登記之不動產，並不因臺灣光復
後，政府辦理土地總登記而受影響。系爭土地於日據時期已登記
為高宴等2 人共有，因成為河川敷地經抹消登記，於臺灣光復後
始浮覆而回復原狀，並重新編配地號，登記為國有，然並非否認
日據時期之原登記效力，重新創設登記效力，自無民法第125 條
消滅時效規定之適用。是以，被上訴人訴請確認系爭土地所有權
應有部分1/2為高宴之繼承人公同共有，另應有部分1/2為高塗之
繼承人公同共有，及請求上訴人塗銷所有權第一次登記、系爭接
管登記並辦理分割登記，為有理由，應予准許等詞，為其判斷之
基礎。
    惟按日據時期已登記之土地，因成為河川、水道經塗銷登記
，臺灣光復後土地浮覆，原所有權人未依我國法令辦理土地總登
記，於該土地登記為國有後，其依民法第767條第1項規定行使物
上請求權時，有消滅時效規定之適用。本院民事大法庭已以 110
年度台上大字第1153號裁定就是類案件之法律爭議，作出前揭統
一見解。原審既認定：系爭土地原為高宴等2 人共有，應有部分
各1/2 ，後成為河川敷地而於日據時期辦理抹消登記，其後因土
地浮覆，重新編配為566-16等3 筆地號，嗣再辦理臺灣省所有之
第一次登記，及國有之88年接管登記等情，而高宴等2 人及其繼
承人自35年後，既未依我國法令辦理系爭土地之所有權登記，上
述第一次登記及88年接管登記，最後完成登記之時日為88年9 月
14日，被上訴人至106年12月29日始依民法第767條第1 項提起本
件訴訟，請求塗銷第一次登記及88年接管登記，上訴人謂其請求
權已罹於時效而消滅，似非無據；而倘其已不得請求塗銷第一次
登記，則92年接管登記之塗銷，縱請求權未罹於時效，其得否逕
請求塗銷該項登記？亦非無斟酌之餘地（至上訴人行使時效抗辯
，有無被上訴人所指權利濫用之情形，係屬事實認定問題，應由
事實審併予釐清）。次按確認之訴非原告有即受確認判決之法律
上利益者，不得提起。所謂即受確認判決之法律上利益，係指法
律關係之存否不明確，原告主觀上認其在法律上之地位有不安之
狀態存在，且此種不安之狀態，能以確認判決將之除去者而言，
若縱經法院判決確認，亦不能除去其不安之狀態者，即難認有受
確認判決之法律上利益。查被上訴人請求塗銷第一次登記及88年
接管登記之請求權，是否已罹於15年時效而消滅，及得否請求塗
銷92年接管登記，尚待審究，已如前述，則被上訴人如已不得對
上訴人行使所有權，則其對於上訴人提起確認系爭土地之公同共
有權存在之訴，確認利益為何？得否併請求上訴人辦理分割登記
？即滋疑義。原審未遑細究，逕就上開部分為不利上訴人之論斷
，非無可議。上訴論旨，指摘原判決此部分不當，求予廢棄，非
無理由。
    據上論結，本件上訴人之上訴為有理由。依民事訴訟法第47
7條第1項、第478條第2項，判決如主文。
中    華    民    國   111    年    3     月    31    日
                      最高法院民事第二庭
                          審判長法官  高  孟  焄  
                                法官  彭  昭  芬  
                                法官  蘇  芹  英  
                                法官  邱  璿  如  
                                法官  徐  福  晋  
本件正本證明與原本無異
                                      書  記  官 
中    華    民    國   111    年    4     月    7     日